ACORDAO-COMPLETO-2310566

ACÓRDÃO 3224/2019 ATA 11/2019 - PRIMEIRA CÂMARA

VISTOS, relatados e discutidos estes autos em que se aprecia recurso de reconsideração interposto por Marcos Paulo do Nascimento em face do Acórdão 4839/2017-TCU-Primeira Câmara, por meio do qual o Tribunal julgou tomada de contas especial acerca do convênio 522/2005 firmado entre a Fundação Nacional de Saúde e o município de Matriz de Camaragibe/AL para execução de sistema de abastecimento de água e, no que interessa ao recorrente, considerou suas contas irregulares, imputando-lhe débito de R$ 306.419,07 e multa de R$ 30.000,00,
ACORDAM os Ministros do Tribunal de Contas da União, reunidos em Sessão da Primeira Câmara, diante das razões expostas pelo Relator, em:
9.1. com fundamento no arts. 32, inciso I, e 33 da Lei 8.443/1992, conhecer e negar provimento ao presente recurso de reconsideração, mantendo-se inalterado o Acórdão 4839/2017-TCU-Primeira Câmara;
9.2. dar ciência deste acórdão ao recorrente.

Recurso de reconsideração em face de acórdão por meio do qual o Tribunal julgou tomada de contas especial acerca de convênio firmado entre a Fundação Nacional de Saúde e o município de Matriz de Camaragibe/AL para execução de sistema de abastecimento de água.

Primeira Câmara

Prefeitura Municipal de Matriz de Camaragibe - AL.

3. Recorrente: Marcos Paulo do Nascimento (XXX.763.384-XX).

13.1. Ministros presentes: Walton Alencar Rodrigues (Presidente) e Benjamin Zymler.
13.2. Ministro-Substituto convocado: Augusto Sherman Cavalcanti (Relator).
13.3. Ministro-Substituto presente: Weder de Oliveira.

ACORDAO-COMPLETO-2454888

Acórdão 7601/2021 - Primeira Câmara

AUGUSTO SHERMAN

Ministro Vital do Rêgo.

Cuidam os autos de recurso de reconsideração interposto por Marcos Paulo do Nascimento (peça 79) contra o Acórdão 4839/2017-TCU-Primeira Câmara.
A tomada de constas especial que deu origem a estes autos foi instaurada pela Fundação Nacional de Saúde - Superintendência Estadual em Alagoas (Funasa/AL) em razão da impugnação total de despesas do convênio 522/2005 firmado com o município de Matriz de Camaragibe/AL para execução de sistema de abastecimento de água.
A deliberação recorrida, relatada pelo Min. Vital do Rego, apresentou o seguinte teor:
"9.1. excluir da relação processual a Sra. Josedalva dos Santos Lima (XXX.819.364-XX) ;
9.2. julgar irregulares as contas do Sr. Marcos Paulo do Nascimento (XXX.763.384-XX) , ex-prefeito de Matriz de Camaragibe/AL, com fundamento nos arts. 1º, inciso I; 16, inciso III, alínea "c"; da Lei 8.443, de 16 de julho de 1992 e com o arts. 1º, inciso I, 209, inciso III; do Regimento Interno do TCU;
9.3. julgar irregulares as contas da empresa Apoio Construções Ltda. (70.001.284/0001-16) , com fundamento nos arts. 1º, inciso I; 16, inciso III, alínea "d"; da Lei 8.443, de 16 de julho de 1992 e com o arts. 1º, inciso I, 209, inciso III; do Regimento Interno do TCU;
9.4. condenar solidariamente os responsáveis identificados nos subitens anteriores, com fundamento nos arts. 19, caput, da Lei 8.443/1992, c/c o art. 210 do Regimento Interno do TCU, ao pagamento da quantia de R$ 58.099,04 (cinquenta e oito mil, noventa e nove reais e quatro centavos) , com a fixação do prazo de 15 (quinze) dias, a contar da notificação, para comprovarem, perante o Tribunal (art. 23, inciso III, alínea "a", c/c o art. 214, inciso III, alínea "a", do Regimento Interno/TCU) , o recolhimento da dívida aos cofres da Fundação Nacional de Saúde, atualizada monetariamente e acrescida dos juros de mora devidos, calculados a partir de 30/3/2007, até a data do recolhimento, na forma prevista na legislação em vigor, abatendo-se, na oportunidade, os valores já ressarcidos;
9.5. condenar o responsável identificado no subitem 9.2 supra, com fundamento nos arts. 19, caput, da Lei 8.443/1992, c/c o art. 210 do Regimento Interno do TCU, ao pagamento da quantia de R$ 248.320,03 (duzentos e quarenta e oito mil, trezentos e vinte reais e três centavos) , com a fixação do prazo de 15 (quinze) dias, a contar da notificação, para comprovarem, perante o Tribunal (art. 23, inciso III, alínea "a", c/c o art. 214, inciso III, alínea "a", do Regimento Interno/TCU) , o recolhimento da dívida aos cofres da Fundação Nacional de Saúde, atualizada monetariamente e acrescida dos juros de mora devidos, calculados a partir de 18/1/2007, até a data do recolhimento, na forma prevista na legislação em vigor, abatendo-se, na oportunidade, os valores já ressarcidos;
9.6. aplicar, individualmente, ao Sr. Marcos Paulo do Nascimento (XXX.763.384-XX) , e à Apoio Construções Ltda. (70.001.284/0001-16) , a multa prevista no art. 57 da Lei 8.443, de 16 de julho de 1992 c/c o art. 267 do Regimento Interno, nos valores de R$ 30.000,00  (trinta mil reais) e R$ 10.000,00 (dez mil reais) , respectivamente, fixando-lhes o prazo de 15 (quinze) dias, a contar da notificação, para comprovarem, perante o Tribunal (art. 214, inciso III, alínea "a", do Regimento Interno/TCU) , o recolhimento das dívidas aos cofres do Tesouro Nacional, atualizadas monetariamente desde a data deste acórdão até a data do efetivo recolhimento, se pagas após o vencimento, na forma da legislação em vigor;
9.7. autorizar, desde logo, nos termos do art. 28, inciso II, da Lei 8.443, de 16 de julho de 1992, a cobrança judicial das dívidas caso não atendidas as notificações; 
9.8. autorizar, desde logo, caso solicitado e o processo não tenha sido remetido para cobrança judicial, o pagamento da dívida em até 36 parcelas mensais e consecutivas, nos termos do art. 26 da Lei 8.443/1992, c/c o art. 217 do Regimento Interno/TCU, fixando-se o vencimento da primeira parcela em 15 (quinze) dias, a contar do recebimento da notificação, e o das demais a cada 30 (trinta) dias, devendo incidir sobre cada valor mensal os correspondentes acréscimos legais, na forma prevista na legislação em vigor, sem prejuízo de alertar aos responsáveis que a falta de comprovação do recolhimento de qualquer parcela implicará o vencimento antecipado do saldo devedor; e
9.9. encaminhar cópia do presente acórdão, bem como do relatório e do voto que o fundamentam, ao Procurador-Chefe da Procuradoria da República de Alagoas, nos termos do § 3º do art. 16 da Lei 8.443/1992, c/c o § 7º do art. 209 do RI/TCU, para adoção das medidas que entender cabíveis."
Admitido o processamento do recurso, porquanto preenchidos os requisitos previstos no art. 33 da Lei 8.443/1992, conferi efeito suspensivo aos itens 9.2, 9.4, 9.5, 9.6 e 9.7 do acórdão recorrido em relação ao recorrente (peça 86) .
Instruído o presente feito, faço reproduzir, com os ajustes que julgo pertinentes, o exame técnico e o encaminhamento oferecidos pela Secretaria de Recursos deste Tribunal (peça 89) , que contou com a anuência do corpo diretivo da unidade (peças 90-91) e do Ministério Público junto ao TCU (peça 92) :
"EXAME DE MÉRITO
4. Delimitação do recurso
4.1. Constitui objeto do recurso definir se:
a) há provas da execução regular das ligações domiciliares (R$ 23.863,17) ;
b) há provas da execução regular dos poços (R$ 33.503,87) ;
c) o responsável comprovou a utilidade (benefícios a população) da obra executada no Conjunto Cícero Cavalcante;
d) houve atos de execução regular posterior;
e) a sucessora deve ser responsabilizada;
f) a condenação deve ser reformada por motivação indevida;
g) houve cerceamento de defesa;
h) a alegação de ausência de desvios de finalidade e de objeto são fundamentos para alterar a decisão condenatória;
5. Da análise da execução da execução das ligações domiciliares
Razões recursais
5.1. O recorrente defende que o débito referente à falta de ligações domiciliares é indevido, com base nos seguintes argumentos:
a) o objeto e a programação do convênio desconsideraram que o abastecimento de água nas localidades é gratuito, dispensando cavaletes e hidrômetros;
b) adotou medidas para corrigir os defeitos e, ao invés de adquirir equipamentos inúteis, proporcionou maior efetividade ao objeto do convênio. Destaca que não obteve resposta da Funasa a esse respeito.
Análise
a) ausência de necessidade de cavaletes e hidrômetros
5.2. Se os cavaletes e hidrômetros foram efetivamente desnecessários, como alega o responsável, a prefeitura não deveria ter recebido recursos para sua aquisição. No entanto, consta da planilha orçamentária aprovada o valor de R$ 9.240,00 a serem aplicados nesse objeto no conjunto Antônio Braga (peça 7, p. 9) e R$ 28.089,60 destinados ao conjunto Cícero Cavalcante (peça 7, p. 13) .
5.3. Se foi constatado posteriormente que os itens eram desnecessários, caberia ao gestor devolver os recursos a eles referentes.
b) maior efetividade
5.4. Não está claro o que o recorrente chama de solução de maior efetividade. Se for considerado que diz respeito à não aplicação de componentes inúteis, a maior efetividade só ocorreria se acompanhada da devolução dos recursos destinados ao custeio esses itens.
5.5. Além disso, o recorrente teve diversas oportunidades para receber resposta da Funasa (avisos de recebimento de peça 1, p. 148, 195, 229, 233, 271) . Não há nos autos qualquer resposta sua a essas notificações. Portanto, não lhe cabe transferir a responsabilidade para o concedente.
5.6. Não tendo comprovado a execução dos cavaletes e hidrômetros, deve os ressarcir.
6. Da análise da execução dos poços
Razões recursais
6.1. O recorrente alega que não há irregularidade na execução dos poços, com base nos seguintes argumentos:
a) o poço abandonado e sem tamponamento decorreu de tentativa frustrada, ensejando a perfuração de novos poços que posteriormente secaram ou se tornaram deficientes;
b) há quatro poços servindo a comunidade;
c) apenas deixou de receber os poços por questões meramente formais;
d) laudo técnico (peça 50) atesta a boa qualidade dos serviços executados, inclusive registrando a existência e funcionamento da casa de química (contrariando o acórdão recorrido) .
Análise
a) abandono do poço
6.2. De acordo com o relatório de peça 1, p. 255, o que motivou a rejeição dos poços pelo concedente foi a ausência dos relatórios de perfuração. O documento registra que os relatórios são necessários para comprovar que os itens 'foram perfurados conforme o acordado com a Funasa'. Sem isso, não é possível aferir a vazão e a qualidade da água a ser distribuída.
6.3. Ou seja, os documentos requeridos são essenciais para saber sobre a funcionalidade do sistema, pois é necessário que sejam geradas quantidade e qualidade de água apropriadas. Ocorre que, entre os documentos dos autos, não se encontram esses relatórios.
6.4. A justificativa apresentada para ausência de tamponamento da boca do poço não elide o fundamento de rejeição dos itens do objeto convenial. Além disso, a existência do terceiro poço levanta mais uma dúvida. Se havia três poços na localidade e o objeto do convênio previa a execução de apenas dois, um deles não se refere à execução convenial nos termos pactuados. Falta, portanto, elementos nos autos para saber se e quais poços foram perfurados a título de execução do convênio.
b) existência de 4 poços
6.5. Ademais, no que concerne a alegação da existência de 4 (quatro) poços, aplicam-se às considerações do item 9.4. A existência de quatro poços enseja a dúvida sobre quais deles (caso algum) deveriam ser considerados executados com recursos do convênio. A ausência de relatórios de perfuração ocasiona incerteza que descaracteriza desincumbência adequada do dever de prestar contas que cabe ao gestor público.
c) falta de recebimento por formalidade
6.6. A dúvida sobre a qualidade dos poços encontrados decorrente da ausência de relatórios de perfuração não é questão meramente formal. A impossibilidade de definir a adequação dos poços perfurados ao objeto pactuado compromete significativamente o exame de sua geração de benefícios, objetivo derradeiro do ajuste.
d) laudo técnico
6.7. O parecer de peça 50, p. 41-49, efetivamente atesta que um poço (e não dois, como previsto no convênio) foi construído na localidade do conjunto Cícero Cavalcante. Além disso, o parecer cuida da vazão e da qualidade da água.
6.8. Ocorre que o documento afirma que o poço foi construído pela empresa W. L. S. Neto Construções e Perfurações, distinta da contratada para a execução do objeto do convênio.
6.9. Por fim, faz-se mister destacar que a ausência de informações financeiras sobre essa perfuração impede que se avalie a regularidade da construção em relação ao convênio discutido nestes autos.
7. Da análise da comprovação da utilidade (benefícios a população) da obra executada no Conjunto Cícero Cavalcante
Razões recursais
7.1. O recorrente alega que se deve considerar provado que o objeto do convênio está plenamente executado e gerando os benefícios esperados, com base nos seguintes argumentos:
a) existe suporte probatório das alegações nos autos;
b) foram emitidos cheques nominais à contratada após medições atestadas e subscritas por engenheiro da prefeitura;
c) o próprio acórdão reconhece que os serviços foram executados e têm funcionalidade ao dizer que 'os serviços foram parcialmente executados, porém, não geraram qualquer benefício à população';
d) foram trazidas, nesta fase processual, novas provas, como relação dos beneficiários, filmagem, laudo e teste geológicos, bem como entrevistas com moradores;
e) as fotografias trazidas não estão isoladas, fazendo-se acompanhar de outras provas idôneas;
f) solicitou a esta Corte a realização de nova vistoria in loco diante da impossibilidade de trazer as obras aos autos.
Análise
a) provas dos autos
7.2. As provas dos autos são incapazes de demonstrar o nexo de causalidade entre despesas realizadas com recursos do convênio e a execução física do seu objeto.
7.3. Houve o repasse de R$ 400.000,00, por parte da Funasa, para a Municipalidade. Sabe-se que a documentação apresentada com o propósito de comprovar a alegação de que todos os recursos foram destinados a Apoio Construções Ltda. (peça 57, p. 6-50) evidencia que a empresa cobrou (boletins de medição e notas fiscais) e recebeu (recibos) apenas a importância de R$ 277.600,03 e que não há nenhuma evidência de que os cheques 850006 e 850007, ambos no valor de R$ 60.000,00 (peça 11, p. 7) totalizando a importância de R$ 120.000,00, tenham sido, de fato, pagos à empresa Apoio Construções Ltda., conforme itens 38.12 a 38.14 do relatório que antecede a deliberação (peça 69, p.21) .
7.4. Quanto ao conjunto Cícero Cavalcante, o relatório de peça 1, p. 210, atestou execução de apenas 84% da rede adutora. Não se verificou a execução de dois poços artesianos, uma casa de química, reservatório, rede de distribuição e ligações domiciliares.
7.5. O boletim de medição (peça 57, p. 38-41) registrou o gasto de R$ 944,95 em casa de química, R$ 13.901,20 em ligações domiciliares e nenhuma aplicação de recursos em reservatório. Quanto aos poços, o documento atestou o emprego de R$ 16.753,87. No tocante à rede de distribuição, teriam sido gastos R$ 57.354,15.
7.6. A planilha orçamentária aprovada (peça 7, p. 21-25) previa a aplicação de R$ 16.526,34 na casa de química desse conjunto. Houve, portanto, emprego de cerca de 5,7% desse volume, o que é absolutamente compatível com a informação de que não foi executada a casa de química.
7.7. Quanto à rede de distribuição, o valor previsto para sua construção era de R$ 84.046,80 (peça 7, p. 25) . Desse modo, foram executados cerca de 68,24% do item. O tomador de contas relata que boa parte da rede estava executada e utilizada na distribuição de água (peça 1, p. 255) . No entanto, em cotejo com o relatório de peça 1, p. 210, verifica-se que esse é o caso apenas em relação ao Conjunto Antônio Braga. Nada da rede de distribuição do Conjunto Cícero Cavalcante foi considerado como tendo qualquer percentual executado.
7.8. O que se verifica, portanto, é que há inconsistências entre o boletim de medição e aquilo que foi encontrado in loco. Isso porque previu emprego de R$ 57.354,15 em rede de distribuição, e nada foi encontrado. E, mesmo considerando as informações do boletim de medição, a casa de química e o reservatório não foram executados em qualquer medida. O resultado, quanto ao conjunto Cícero Cavalcante, é parcela inservível, devendo ser integralmente rejeitada.
b) cheques e boletins de medição
7.9. Quanto à emissão de cheques, não há insurgência contra os fundamentos da condenação. O acórdão recorrido considerou que foram feitos pagamentos, no montante de R$ 277.600,03 (vide relatório, peça 69, p. 21) à empresa contratada. Por esse motivo, inclusive, foi condenada solidariamente com o recorrente em parte do débito.
7.10. O caso dos boletins de medição foi analisado nos itens 8.4 a 8.7. Por um lado, o documento afirma a execução de serviços que não foi verificada in loco. Por outro, constitui evidência de que parte dos serviços previstos para execução convenial não foi executada.
c) reconhecimento da execução pelo acórdão recorrido
7.11. O reconhecimento da execução do convênio no acórdão não beneficia a defesa do recorrente. A ausência de geração de benefícios é fundamento bastante para a condenação.
d) novas provas
7.12. As novas provas juntadas aos autos não permitem saber se os objetos a que se referem são precisamente os itens do objeto do convênio acerca dos quais houve a condenação. Além disso, não há referência aos recursos utilizados para sua execução. Desse modo, não é possível estabelecer nexo de causalidade entre despesas e objeto capazes de assegurar a regularidade da execução convenial.
e) fotografias
7.13. As fotografias realmente não estão isoladas. No entanto, os documentos restantes não são bastantes para provar nexo de causalidade suficiente para afastar os fundamentos da condenação.
7.14. A jurisprudência desta Corte é pacífica quanto à necessidade de demonstração do nexo de causalidade entre despesas realizadas com recursos do convênio e a execução física do seu objeto. O seguinte excerto do Acórdão 9544/2017-TCU-Segunda Câmara ilustra esse entendimento: 'é inerente ao regime de prestação de contas previsto no parágrafo único do artigo 70 da Constituição Federal o dever de o responsável demonstrar o nexo causal entre os recursos por ele geridos e os documentos de despesas referentes à execução, tais como notas de empenho, ordens bancárias, cheques, recibos ou notas fiscais e extratos bancários, a confirmar o custeio, com recursos do erário federal dos bens produzidos e dos serviços realizados no ajuste. Nessa linha trilham também os Acórdão 426/2010-TCU-Primeira Câmara, 3.501/2010-TCU-2ª Câmara, 3.808/2010-TCU-2ª Câmara e 2.436/2009-TCU-Plenário'.
8. Da análise da responsabilidade da sucessora
Razões recursais
8.1. O recorrente alude a que a responsabilidade pela gestão dos recursos caberia à sua sucessora na chefia do Executivo Municipal.
Análise
8.2. Os extratos bancários (peça 11, p. 3-11) mostram que os recursos foram movimentados exclusivamente na gestão 2005-2008, a cargo do recorrente. Ao transmitir o cargo à sua sucessora, deixou a conta corrente zerada, com um saldo de recursos em aplicação que viriam a totalizar, em 29/1/2014, o montante de R$ 9.660,87 (peça 11, p. 11) . Assim, o ex-Prefeito tem o ônus de demonstrar a execução das ligações domiciliares, dos serviços preliminares e dos poços, bem como a utilidade da obra executada no Conjunto Cícero Cavalcante.
9. Da análise da motivação da condenação
Razões recursais
9.1. O recorrente alega que os motivos de sua condenação são inadequados, com base nos seguintes argumentos:
a) a condenação foi fundada em mera presunção;
b) houve desrespeito ao princípio do formalismo moderado;
c) a aplicação da multa não foi fundamentada.
Análise
a) presunção
9.2. Existe farto acervo probatório contra o recorrente. Mesmo se não houvesse, o dever de prestar contas que cabe ao gestor público seria suficiente para fundamentar sua condenação com base em presunção. Como destacado no Acórdão 3890/2017-TCU-Primeira Câmara, 'repousa sobre o responsável o ônus de produzir defesa especificada, sob pena de presumirem-se verdadeiras as alegações de fato não impugnadas (CPC, 341) '.
b) formalismo moderado
9.3. As provas contrárias ao recorrente são robustas, e não meros formalismos. Como destacado ao longo desta instrução, há relatório produzido por agente dotado de fé pública indicando falta de execução de parte do objeto, bem como inadequação de itens encontrados à proposta apresentada. Além disso, alguns documentos de despesa não condizem com o objeto achado.
c) ausência de motivação para a aplicação da multa
9.4. A multa foi aplicada pelo item 9.6 do acórdão recorrido. O fundamento para aplicação da multa do art. 57 da Lei 8.443/1992 é a condenação em débito. Não há qualquer outro requisito para que a aplicação dessa multa seja considerada regular.
9.5. Isso deflui naturalmente da redação do dispositivo: 'Quando o responsável for julgado em débito, poderá ainda o Tribunal aplicar-lhe multa de até cem por cento do valor atualizado do dano causado ao Erário'. O único elemento da hipótese fática da norma é a condenação em débito, presente neste caso.
9.6. O que o recorrente pretende é ter a nulidade da multa reconhecida em razão de omissão do acórdão recorrido. A omissão, porém, não existe, pois, além da condenação em débito, o único motivo que poderia ser apontado seria o da dosimetria da multa.
9.7. Ocorre que esse realmente não é exigido. No Acórdão 2037/2016-TCU-Segunda Câmara, por exemplo, está consignado que o caráter discricionário da dosimetria da multa faz dispensar que os critérios exatos de avaliação da gravidade do ilícito sejam apontados.
10. Da análise do cerceamento de defesa
10.1. O recorrente alega que não teve amplo direito a produzir provas e solicita que esta Corte realize vistoria no objeto do convênio.
Anélise
10.2. Não cabe a esta Corte fazer prova favorável ao recorrente. Exemplo de jurisprudência nesse sentido é o Acórdão 2805/2017-TCU-Primeira Câmara, em que é afirmado que 'não cabe a este Tribunal determinar, a pedido do responsável, a realização de diligência, perícia ou inspeção para a obtenção de provas, uma vez que constitui obrigação da parte apresentar os elementos que entender necessários para a sua defesa'.
10.3. Além disso, o recorrente teve inúmeras oportunidades para fazer prova perante o concedente, inclusive solicitando nova vistoria. Os avisos de recebimento de peça 1, p. 148, 195, 229, 233, 271, foram ignorados pelo recorrente, todos sendo oportunidades para requerer a inspeção.
10.4. Conforme destacado nos itens anteriores desta sessão 6 desta instrução, há farto material probatório para suportar a condenação do recorrente.
11. Da análise dos desvios de finalidade e de objeto
11.1. O recorrente alega que, ante a inequívoca funcionalidade do objeto e o alcance de seus fins sociais, a condenação não pode subsistir - entendimento consoante com o Acórdão 2014/2008-TCU-Primeira Câmara.
Análise
11.2. A funcionalidade do objeto não está inequivocamente demonstrada. Além disso, o recorrente não foi condenado por desvio de objeto ou de finalidade. Desse modo, o argumento não ataca os fundamentos da condenação e não merece exame detido.
12. Conclusão
12.1. O responsável não provou que executou as ligações domiciliares (R$ 23.863,17) , os serviços preliminares (R$ 732,00) e os poços (R$ 33.503,87) , tampouco demonstrou que esses recursos foram carreados para outros serviços.
12.2. Ademais, não demostrou a utilidade (benefícios a população) da obra executada no Conjunto Cícero Cavalcante.
12.3. Sob o aspecto financeiro, não há qualquer comprovação do destino dado aos R$ 120.000,00. Não há nenhuma evidência de que os cheques 850006 e 850007, ambos no valor de R$ 60.000,00 (peça 11, p. 7) , foram transferidos para à empresa Apoio Construções Ltda.
12.4. Nada há, nos autos, provas capazes de demonstrar que as pretensas intervenções realizadas em 2013 teriam trazido utilidade ao Conjunto Cícero Cavalcante, atendendo, assim, o objeto do convênio. Ademais, salienta-se que não basta a execução física do objeto para fins comprovação da regular aplicação dos recursos. Faz-se necessário a comprovação de que o objeto tenha sido construído com os recursos do ajuste.
12.5. Não cabe falar em responsabilidade da sucessora, que não geriu os recursos.
12.6. A decisão está devidamente motivada e não houve cercamento de defesa.
12.7. A condenação não foi fundada em desvios de finalidade e de objeto.
PROPOSTA DE ENCAMINHAMENTO
13. Ante o exposto, submetem-se os autos à consideração superior, propondo-se, com fundamento nos arts. 32, I, e 33 da Lei 8.443/1992:
a)  conhecer do recurso de reconsideração interposto contra o Acórdão 4839/2017-TCU-Primeira Câmara e, no mérito, negar-lhe provimento;
b)  encaminhar os autos à Secex/AL para dar ciência da decisão ao recorrente e adotar as demais providências previstas no art. 54 da Resolução-TCU 259/2014."
É o relatório.

8.1. Bruno Mendes (OAB-DF 44.498) e outros, representando Marcos Paulo do Nascimento.

Procurador Rodrigo Medeiros de Lima.

TOMADA DE CONTAS ESPECIAL. IRREGULARIDADES NA EXECUÇÃO DE CONVÊNIO CELEBRADO COM A FUNASA/AL. COMPROVAÇÃO PARCIAL DA REGULAR APLICAÇÃO DOS RECURSOS. CONTAS IRREGULARES. DÉBITO. MULTA. RECURSO DE RECONSIDERAÇÃO. ARGUMENTOS INSUFICIENTES PARA REFORMA DO JULGADO. CONHECIMENTO E REJEIÇÃO.

TOMADA DE CONTAS ESPECIAL (TCE)

Secretaria de Recursos (Serur); Secretaria de Controle Externo no Estado de Alagoas (Secex-AL).

Preliminarmente, registro que atuo nos autos em razão de convocação para exercer as funções de Ministro, em virtude de afastamento do Senhor Ministro Bruno Dantas, nos termos da Portaria-TCU nº 143, de 12/04/2019.
Em apreciação recurso de reconsideração interposto por Marcos Paulo do Nascimento em face do Acórdão 4839/2017-TCU-Primeira Câmara, por meio do qual o Tribunal julgou tomada de contas especial (TCE) acerca do convênio 522/2005 firmado entre a Fundação Nacional de Saúde (Funasa) e o município de Matriz de Camaragibe/AL para execução de sistema de abastecimento de água e, no que interessa ao recorrente, considerou suas contas irregulares, imputando-lhe débito de R$ 306.419,07 e multa de R$ 30.000,00
Nesta oportunidade, o recorrente alega que: o objeto do convênio teria sido executado nas proporções dos recursos repassados e que teria funcionalidade, inexistindo pagamento por serviços não prestados ou abandono; a multa aplicada padeceria de nulidade, uma vez que o voto seria silente quanto a este aspecto; teriam sido executadas mais ligações domiciliares em vez de adquirir e usar equipamentos dispensáveis (cavaletes e hidrômetros) considerados no objeto e na programação do convênio; o poço abandonado e sem tamponamento teria decorrido de uma tentativa frustrada de encontrar água com vazão suficiente para o abastecimento; o sistema de abastecimento de água teria sido executado, apenas deixando de receber os poços por questões meramente formais/burocráticas; fotos anexas ao recurso comprovaria a existência e o funcionamento da casa química; o percentual de execução de 89% da rede de distribuição no conjunto Cícero Cavalcante, que inicialmente teria sido verificado pela Funasa, teria desaparecido a partir do relatório de visita técnica n° 12; o objeto do convênio não só teria sido executado, como também teria funcionalidade, gerando benefícios à população; teria solicitado nova visita in loco sob o crivo do TCU; além das fotografias, outros meios de provas, como relação dos beneficiários, filmagem, laudo e testes geológicos e entrevistas com moradores, também seriam idôneos e demonstrariam a execução do objeto com os recursos federais transferidos.
Após examinar as razões recursais, a Secretaria de Recursos concluiu que não foram trazidos elementos suficientes para alterar a deliberação recorrida, razão pela qual, com a concordância do Ministério Público junto ao TCU, propõe o conhecimento e o não provimento do apelo recursal.
Preliminarmente, ratifico o despacho exarado no sentido de que o presente recurso merece ser conhecido, porquanto preenche os requisitos de admissibilidade previstos nos arts. 32, inciso I, e 33 da Lei 8.443/1992.
Quanto ao mérito, concordo com a análise empreendida pela secretaria especializada, transcrita no relatório precedente, a qual enfrentou e afastou com propriedade cada um dos argumentos apresentados pelo recorrente, razão pela qual incorporo seus fundamentos às minhas razões de decidir, sem prejuízo das seguintes considerações.
Conforme consta no Acórdão 4839/2017-TCU-Primeira Câmara, o débito imputado ao ex-prefeito foi composto da seguinte forma: solidariamente com a empresa contratada no valor de R$ 58.099,04, correspondente ao somatório dos débitos referentes a ligações domiciliares (R$ 23.863,17) , serviços preliminares (R$ 732,00) e poços (R$ 33.503,87) ; e individualmente no montante de R$ 248.320,03, referente à diferença entre a quantia transferida (R$ 400.000,00) e a soma da parcela útil relativa ao Conjunto Antônio Braga (R$ 93.580,93) e a parte englobada no débito solidário com a empresa (R$ 58.099,04) .
Se os cavaletes e hidrômetros eram efetivamente desnecessários, como alega o responsável, a prefeitura não deveria ter recebido recursos para sua aquisição. No entanto, consta da planilha orçamentária aprovada o valor de R$ 37.329,60 a serem aplicados nesse objeto. Não sendo comprovada a execução dos cavaletes e hidrômetros nos termos pactuados ou a devolução dos valores correspondentes, a diferença entre o recebido e o executado constitui débito.
Quanto aos poços, o que motivou sua rejeição pelo concedente foi a ausência dos relatórios de perfuração, os quais são necessários para comprovar que os itens foram perfurados conforme o acordado com a Funasa. Sem isso, não é possível aferir a vazão e a qualidade da água a ser distribuída. Além disso, a existência de número de poços em quantidade diferente da prevista apenas atesta que a execução convenial não foi realizada nos termos pactuados, não havendo nos autos elementos para saber se e quais poços foram perfurados a título de execução do convênio. Já o relatório técnico elaborado pela prefeitura em novembro/2015, além de atestar que apenas um poço (e não dois, como previsto no convênio) foi construído na localidade do conjunto Cícero Cavalcante, afirma que esse foi construído por empresa distinta da contratada para a execução do ajuste, não socorrendo ao responsável.
As novas provas juntadas aos autos não permitem saber se os objetos a que se referem são precisamente os itens do objeto do convênio acerca dos quais houve a condenação. Além disso, não há referência aos recursos utilizados para sua execução. Desse modo, não é possível estabelecer nexo de causalidade entre despesas e objeto capaz de assegurar a regularidade da execução convenial.
De fato, os elementos presentes nos autos são incapazes de demonstrar o nexo de causalidade entre despesas realizadas com recursos do convênio e a execução física do seu objeto. Por exemplo, não há nenhuma evidência de que dois cheques totalizando a importância de R$ 120.000,00 tenham sido realmente pagos à empresa contratada. Quanto ao conjunto Cícero Cavalcante, há inconsistências entre o boletim de medição e aquilo que foi encontrado in loco, não tendo sido encontrados rede de distribuição, casa de química e reservatório, razão pela qual o resultado é parcela inservível, devendo ser integralmente rejeitada. De se ressaltar que a ausência de geração de benefícios é fundamento bastante para a condenação.
***
Finda a análise empreendida pela unidade instrutora, e já estando os autos no gabinete do Ministro  Bruno Dantas, foram apresentadas, em sede de memoriais, novas considerações por parte do recorrente (peças 93, 94 e 95) . Em síntese, sua defesa alega que ao presente processo deve ser aplicado o entendimento desta Corte de Contas no julgamento do Acórdão 6865/2018-TCU-Segunda Câmara, pois haveria "perfeita similitude" entre os objetos e "situação idêntica" nos meios de prova produzidos.
Naquele julgado, no âmbito do TC Processo 034.577/2011-4, também se discutia convênio firmado entre o mesmo Município de Matriz de Camaragibe/AL e a Funasa para a execução de sistema de abastecimento de água, igualmente sob responsabilidade do ex-prefeito Marcos Paulo do Nascimento. Quando daquele julgado, deu-se provimento parcial ao recurso, remanescendo uma parcela do débito, referente aos serviços não executados. 
Há, no entanto, diferenças fundamentais entre os dois casos, as quais demonstro a seguir.
Naquele processo específico, o responsável fora condenado ao recolhimento de débito devido à inexecução parcial do objeto pactuado. Todavia, em sede de recurso de reconsideração, esta Corte entendeu que os novos elementos trazidos aos autos pelo recorrente eram suficientes para comprovar a execução quase integral do sistema de abastecimento de água, o que motivou a redução parcial da condenação em débito.
Nada obstante, o voto condutor do Acórdão 6865/2018-TCU-Segunda Câmara trouxe que "seria necessário que o recorrente tivesse demonstrado o nexo causal entre os recursos por ele geridos e os documentos de despesas referentes à execução, com vistas a confirmar a utilização dos recursos federais no ajuste". Isso porque a jurisprudência desta Corte, a exemplo do disposto no Acórdão 942/2011-TCU-Plenário, é uniforme no sentido de que a mera execução física do objeto, por si só, não comprova que os recursos foram aplicados corretamente, e que cabe ao responsável demonstrar o nexo causal entre os recursos que lhe foram repassados e a consecução do objeto.
Ocorre que, naquela avença, se observou que o responsável fora citado durante o processo para apresentar alegações de defesa relacionadas exclusivamente à inexecução do objeto, e não sobre eventuais irregularidades contábeis e financeiras, as quais dizem respeito à comprovação da boa e regular aplicação dos recursos públicos recebidos. O Tribunal entendeu, então, que a manutenção do débito, nesse sentido, ofenderia o direito ao contraditório dos responsáveis.
De modo diferente, no presente processo os responsáveis foram chamados, desde a primeira citação, a produzir alegações de defesa quanto à parcela executada do objeto conveniado e também quanto à boa e regular aplicação dos recursos recebidos. Os elementos de defesa apresentados, no entanto, não foram suficientes para comprovar que a maior parcela haveria sido executada. Também não são satisfatórios para demonstrar o nexo causal entre os valores recebidos e a parcela realizada.
Observo, dessa maneira, que os novos argumentos aduzidos não alteram o entendimento externado neste voto.
***
Sendo assim, ante a ausência de elementos capazes de alterar o juízo anteriormente formulado, não é possível reformar o julgado, como pretende o recorrente.
Feitas essas considerações, entendo que o presente recurso deve ser conhecido e rejeitado, mantendo-se inalterada a deliberação ora combatida.
	Ante o exposto, voto por que o Tribunal adote o Acórdão que ora submeto à deliberação deste Colegiado.
TCU, Sala das Sessões Ministro Luciano Brandão Alves de Souza, em 16 de abril de 2019.
AUGUSTO SHERMAN CAVALCANTI
Relator